臺灣高等法院刑事裁定　　　　　　　　　九十一年度聲再字第四一六號
　　再審聲請人
　　即受判決人　甲○○
右列聲請人因懲治盜罪條例案件，對於本院九十年度上訴字第一九三六號，中華民國
九十年八月二日之確定判決聲請再審，本院裁定如左：
    主  文
再審之聲請駁回。
    理  由
一、再審聲請人之聲請意旨略以：
    (一)聲請人即受判決人於民國九十年八月二日經本院援引懲治盜匪條例第五條第一
      項第一款之規定判處有期徒刑九年，復經最高法院於九十年十一月二十三日判
      決上訴駁回確定在案，惟聲請人涉強盜案情節輕微，原檢察官即以刑法之強盜
      罪起訴，豈知法官竟以觸犯已自動廢止之懲治盜匪條例審決，明顯有判決法則
      適用不當之違背法令。按懲治盜匪條例係於三十三年四月八日由國民政府公布
      ，原條例第十條規定，本條例施行期間為一年，必要時得以命令延長之，然該
      條例並未於三十四年四月八日施行滿一年後以命令延長之，自已當然失效，則
      就已失效之法律作修正，自非適法。
    (二)聲請人本案仍在審理當時，立法院即已通過「懲治盜匪條例廢止案」一讀，而
      法務部長亦曾表明該廢止案將於九十年六月三十日立法院該會期終了前三讀通
      過，故當時承審盜匪案之法官紛以延長辯論或延後開庭，聲請人當時雖於庭上
      懇求，然法官並未置理，仍於九十年八月二日宣判，致得迥然不同之結果。
二、惟查：
    (一)按釋示法律之效力，應從立法程序及其沿革，斟酌立法理由與其他相關情事，
      探求立法者之原意，以為審斷；查懲治盜匪條例係於三十三年四月八日由國民
      政府制定公布，全文十一條，但查懲治盜匪條例，係經立法程序於四十六年六
      月五日修正公布施行，將原第八條「犯本條例之罪者，依特種刑事案件訴訟條
      例之規定辦理」及原第十條「本條例施行期間定為一年，必要時得以命令延長
      之。」之規定予以刪除，原第九條改為第八條，第十一條改為第九條，經考刪
      除第十條有關限時法規定之立法本意，係為期遏止盜風，改善治安，認本條例
      第一條至第七條及原第九條（原第八條）均仍有施行之必要，乃將本條例由現
      時法改為經久施行之常態性刑事特別法，並重新調整條次，明令公布施行。形
      式上雖稱修正，實質上己具重新全部立法之性質。故本條例修正前，雖有數次
      命令延長已逾期，仍非可認為已經失效。參諸本條例第二條條文，猶於民國八
      十八年三月三十日經立法院修正，於同年四月二十一日公布，尤為明證。
      而此亦為本案聲請人即受判決人聲請上訴最高法院，經該院以九十年度台上字
      第七一八七號駁回判決所是認。是原法院依裁判時仍有效之懲治盜匪條例審判
      ，依法不無不妥。
    (二)其次，懲治盜匪條例於九十一年一月三十日經總統公布廢止，同日另公布刑法
      增訂修正條文。上開法律於九十一年二月一日起分別失效、生效。受判決人盜
      匪行為在懲治盜匪條例廢止前，是時刑法有關普通強盜之規定，因特別法存在
      而不適用。以修正後之刑法取代懲治盜匪條例，係為了避免修正前之刑法發生
      中間時法之效力。倘行為人行為時之法律與裁判時之法律因變更而有不同，且
      均有刑罰之規定，新修正刑法自屬行為後法律變更，依刑法第二條第一項規定
      ，參酌最高法院二十五年上字第二六七號、二十八年上字第二三九七號、五十
      一年台上字第二一七九號判例意旨，自應就行為人行為時有效之懲治盜匪條例
      與裁判時已修正生效之刑法比較適用。惟於本案中，受判決人不論行為時或裁
      判時之法律，皆係懲治盜匪條例有效施行中，並不生上述問題，別無裁判時法
      律互異之情形，自無刑法第二條第一項從新從輕原則之適用。
    (三)縱再參考刑法第二條第三項之規定：「處罰之裁判確定後，未執行或執行未完
      畢，而法律有變更，不處罰其行為者，免其刑之執行。」可知裁判確定後法律
      之變更，僅限於變更後之法律不處罰其行為者，而且尚未執行或執行未完畢之
      受判決人，始有免其刑執行之可能。本案中，受判決人亦自稱，若依修正後之
      刑法，應有第三百二十八條普通強盜罪之適用，是故明顯可知，變更後之法律
      仍有處罰受判決人犯行之規定，因此並無豁免刑之執行的適用，亦即，受判決
      人仍應繼續執行原確定判決所定之刑，於罪刑上，皆不因懲治盜罪條例之廢止
      ，而致聲請人即受判決人於民國九十年間經本院援引懲治盜匪條例第五條第一
      項第一款之規定判處有期徒刑九年之確定判決，及現受之執行生任何之變異。
    (四)至法官須超出黨派以外，依據法律獨立審判，不受任何干涉。憲法第八十條定
      有明文。本案不論行為時或裁判時，懲治盜匪條例均有效存在，前已言之。是
      法官依據裁判時有效之懲治盜匪條例獨立審判，縱審理當時，該條例已有廢止
      之議，惟既未經立法院三讀通過，自無礙於法官之審理，則案件是否延長辯論
      或延後審理，係法官審理案件之職權，自無任何可議之處。
    (五)綜上，聲請人因強盜行為經本院依懲治盜匪條例判處罪刑確定後，所適用之法
      律雖經總統於九十一年一月三十日公布廢止，並自同年二月一日失效，然類此
      法律變更之情形，與刑事訴訟法第四百二十條第一項第六款規定之再審事由之
      規定，並不相符，而係既判力時點後法律變更之問題，並非再審機制所欲過問
      之現象，至其其餘再審聲請意旨所指，亦與刑事訴訟法第四百二十條第一項各
      款之法定再審事由有間。綜上所述，聲請人執右揭事由聲請再審，為無理由，
      應予駁回。
三、據上論斷，依刑事訴訟法第四百三十四條第一項裁定如主文。
中      華      民      國    九十一    年      十      月    二十三    日
                              臺灣高等法院刑事第十八庭
                                  審判長法  官  吳      敦
                    法  官  劉  慧  芬
                                        法  官  吳  明  峰
右正本證明與原本無異。
如不服本裁定應於收受送達後五日內向本院提出抗告書狀。
                                        書記官  李  華  安
中      華      民      國    九十一    年      十      月    二十三    日
